臺灣高雄地方法院民事判決　　　　　　　　 94年度國字第4號
原　　　告　丙○○
訴訟代理人　戊○○
被　　　告　內政部營建署
法定代理人　丁○○
訴訟代理人　乙○○
　　　　　　甲○○
　　　　　　李明益律師
　　　　　　啟夫律師
當事人間國家賠償事件，本院於民國94年6 月9 日言詞辯論終結
，判決如下：
    主      文
原告之訴駁回。
訴訟費用由原告負擔。
    事實及理由
一、程序部分：
（一）原告經合法通知，無正當理由未於言詞辯論期日到場，核
      無民事訴訟法第386 條各款所列情形，爰依原告聲請，由
      其一造辯論而為判決。
（二）按依國家賠償法請求損害賠償時，應先以書面向賠償義務
      機關請求之；賠償義務機關拒絕賠償，或自提出請求之日
      起逾30日不開始協議，或自開始協議之日起逾60日協議不
      成立時，請求權人得提起損害賠償之訴，國家賠償法第10
      條第1 項、第11條第1 項分別定有明文。查原告主張被告
      應負國家賠償責任，並於民國93年10月19日向被告請求賠
      償，但遭被告拒絕賠償乙節，業據提出國家賠償請求書、
      內政部營建署南區工程處93年10月29日營署南南字第0933
      311184號函影本各一份為證（見本院卷第32至34頁），且
      為被告所不爭執，故原告依國家賠償法提起本訴，核無不
      合，先予陳明。
二、原告起訴主張：被告於92年7 月間，在高雄縣鳳山市○○路
    406 號附近之文衡路快、慢車道上（下稱系爭路段），進行
    「高雄縣鳳山市○○○○道Ｄ幹線第二標工程」（下稱系爭
    工程），因其所委託之承攬人大道營造有限公司（下稱大道
    公司）在文衡路施工現場所舖設之柏油路面，凹凸不平，落
    差甚大，致生往來車輛之行車危險，且現場又無任何警示或
    圍阻設施，原告於92年7 月22日21時10分許，騎乘車號ONH-
    762 號機車，沿高雄縣鳳山市○○路由東往西方向行駛，行
    至系爭工程施作地點，因柏油鋪面未確實填平，高低落差太
    大，致機車跳動失衡而傾斜，原告因而摔倒，並受有外傷性
    顱內出血、左側鎖骨骨折、左側肺挫傷併血胸等傷害。原告
    因上開傷害，受有下列損害：(一)醫療費用：新台幣（下同）
    3,650 元。(二)增加生活上需要費用：2,226,866 元。(1)醫療
    輔具、器材、藥品費：40,890元。(2)看護費：30萬元（92年
    8 、9 月及93年1 至3 月）。(3)外勞看護費：186,498 元（
    93年4 月至93年12月）。(4)計程車來回醫院車資：28,000元
    。(5)養護中心：47,905元（92年10至12月及93年1 月1 日至
    4 日）。(6)家屬看護費：原告為民國15年生，於事故發生時
    年滿78歲，依91年度國人平均餘命表，原告有7.91年餘命，
    自94年2 月起由家屬看護，以外勞看護費用每月20,722元，
    按霍夫曼式扣除中間利息，合計1619,923元。(三)減少勞動能
    力之損害：原告任職頤園大樓管理員，每月收入11,000元，
    原定2 年後退休，因受傷無法工作，按霍夫曼式扣除中間利
    息，總計245,714 元。(四)精神慰撫金：原告年事已高，遭此
    傷害，身心俱創，至感痛苦，爰請求60萬元之精神慰撫金。
    (五)機車修理費：3,130 元。以上金額合計為3,075,710 元。
    被告於系爭工程施作期間，向高雄縣鳳山市○○○○路權使
    用，被告為系爭路段之設置及管理機關，系爭工程所在位置
    之瀝青舖設高低不平，落差過大，致影響行車安全，又未設
    置警告或圍阻設施，現場完全開放供一般道路使用，卻欠缺
    一般道路應有之平整狀態，該項公有公共設施之設置及管理
    顯有欠缺，被告應負損害賠償責任。原告於93年10月19日依
    國家賠償法以書面向被告為賠償之請求，惟遭被告拒絕。爰
    依國家賠償法第3 條、民法第184 條、第193 條、第195 條
    之法律關係，請求被告給付賠償金。並聲明：被告應給付原
    告3,075,710 元，及自92年7 月23日起至清償日止，按年息
    5% 計 算之利息。
三、被告則以：系爭路段之管理機關為高雄縣鳳山市公所，被告
    在此道路上僅負責施作污水下水道工程，並非系爭路段之管
    理機關，被告於施工期間只有使用權而無管理權，本件無國
    家賠償法第3 條規定適用餘地。又系爭工程由訴外人大道公
    司承攬，依被告與大道公司之工程契約第18條約定，大道公
    司對於系爭工程之工地安全應負管理維護之責，依民法第18
    9 條前段規定，被告亦不負損害賠償責任。況大道公司承攬
    系爭工程，而在系爭路段之路面挖掘後，隨即將路面填平，
    原告行經系爭路段時，大道公司已將路面填平，該路面平整
    ，並無坑洞，且經過者眾多，並無任何人摔倒之情事發生，
    再依警方繪製之道路交通事故現場圖觀之，系爭路段之凹陷
    位置在快車道距道路中心3.4 公尺，而距機車道6.7 公尺，
    距車禍位置13公尺，原告是否騎乘機車撞到坑洞而摔倒，仍
    有疑義等語，資為抗辯。並聲明：請求駁回原告之訴。
四、兩造不爭執之事項：
（一）被告於92年6 月間，因施作系爭工程之需要，向高雄縣鳳
      山市公所申請挖掘系爭路段之路面，經高雄縣鳳山市公所
      同意在案，並有高雄縣鳳山市公所94年4 月19日鳳市建字
      第0940014789號函及所附同意挖掘函、挖掘道路修建申請
      書、工程位置圖、工作井開挖示意圖等附卷可稽（見本院
      卷第113 、118 至122 頁）。
（二）系爭工程由被告發包訴外人大道公司承攬施作，於92年7
      月1 日開工，於93年2 月20日完工，並有被告與大道公司
      之工程契約影本一份在卷可佐（見本院卷第85至101 頁）
      。
（三）原告於92年7 月22日21時10分許，騎乘車號ONH-762 號機
      車，行至系爭路段，機車失控摔倒，原告因而受有外傷性
      顱內出血、左側鎖骨骨折、左側肺挫傷併血胸等傷害，並
      有長庚紀念醫院診斷證明書影本2 紙附卷足憑（見本院卷
      第13、14頁）。
（四）原告所提原證4 之照片3 張，其上凹陷地區○○○○○道
      公司施作系爭工程所開挖並回填所致（見本院卷第11、12
      頁）。
五、依兩造前開主張及陳述觀之，本件爭執之要點即在於：(一)被
    告於系爭工程施作期間，向高雄縣鳳山市公所申請挖掘系爭
    路段之路面，是否即為系爭路段之設置或管理機關？(二)原告
    依民法第184 條規定，請求被告賠償其所受損害，是否有理
    由？本院敘述判斷意見如下：
（一）被告於施作系爭工程期間，向高雄縣鳳山市公所申請挖掘
      系爭路段之路面，是否即為系爭路段之設置或管理機關？
    １、按公有公共設施因設置或管理有欠缺，致人民生命、身
        體或財產受損害者，國家應負損害賠償責任；依第3 條
        第1 項請求損害賠償者，以該公共設施之設置或管理機
        關為賠償義務機關，國家賠償法第3 條第1 項、第9 條
        第2 項定有明文。又「上訴人（台南市政府）管理之路
        段既留有坑洞未能及時修補，又未設置警告標誌，足以
        影響行車之安全，已不具備通常應有之狀態及功能，即
        係公共設施管理之欠缺，被上訴人因此受有身體或財產
        之損害，自得依國家賠償法第三條第一項及第九條第二
        項規定請求上訴人負賠償責任，至損害之原因，縱係由
        於某公司挖掘路面所致，倘認該公司應負責任，依同法
        第三條第二項之規定，上訴人對之有求償權，並不因而
        可免除上訴人對被上訴人之賠償義務。」（最高法院73
        年台上字第3938號判例參照）。因此，以公有道路之設
        置或管理有欠缺，而提起國家賠償訴訟者，應以該道路
        之設置或管理機關為被告，縱使該道路上之坑洞係由第
        三人挖掘所致，亦不得以該第三人為國家賠償訴訟之被
        告，而僅係該道路之設置或管理機關對該第三人有求償
        權之問題而已。
    ２、經查，系爭路段屬於都市○○道路，其道路規劃及養護
        修建之法定管理機關為高雄縣鳳山市公所，業經高雄縣
        政府於94年4 月11日以府工養字第0940067744號函敘明
        確（見本院卷第112 頁），高雄縣鳳山市公所94年4 月
        19日鳳市建字第0940014789號函亦載明：「本市○○路
        係屬市區道路，依高雄縣道路管理自治條例第4 條規定
        ，主管機關為高雄縣政府，本所為管理機關」等語（見
        本院卷第113 頁），並經交通部公路總局第三區養護工
        程處於94年4 月22日以三工養字第0940009731號函確認
        系爭路段之管理機關為高雄縣鳳山市公所無誤（見本院
        卷第135 頁），則原告以系爭路段舖設之柏油路面，凹
        凸不平，落差甚大，現場又無任何警示或圍阻設施，致
        原告騎乘機車經過摔倒受傷，而請求國家賠償，自應以
        系爭路段之管理機關即高雄縣鳳山市公所為被告。原告
        雖主張：被告於施作系爭工程期間，向高雄縣鳳山市○
        ○○○路權使用，被告為系爭路段之管理機關云云，惟
        依前開說明，此僅係將來高雄縣鳳山市公所是否得依國
        家賠償法第3 條第2 項向被告求償之問題，與系爭路段
        管理機關之認定無涉，原告上開主張，委不足採。因此
        ，被告並非系爭路段之管理機關，亦非設置機關，則原
        告以被告為賠償義務機關，依國家賠償法第3 條第1 項
        規定，請求被告賠償其所受損害，洵屬無據。
（二）原告依民法第184 條規定，請求被告賠償其所受損害，是
      否有理由？
      按因故意或過失，不法侵害他人之權利者，負損害賠償責
      任；故意以背於善良風俗之方法，加損害於他人者亦同；
      違反保護他人之法律，致生損害於他人者，負賠償責任，
      但能證明其行為無過失者，不在此限，民法第184 條固定
      有明文。惟上開規定之適用前提，須以行為人有上開情事
      為要件，查系爭工程係由被告發包訴外人大道公司承攬施
      作，此為兩造所不爭執，系爭路段之路面挖掘及回填並非
      被告所為，而係訴外人大道公司所施作，亦經大道公司於
      93年5 月27日以（93）道字第0527-01 號函敘明確（見本
      院卷第46頁），則被告自非本件侵權行為之行為人，原告
      依民法第184 條規定，請求被告賠償其所受損害，亦無理
      由。
六、綜上所述，被告並非系爭路段之設置或管理機關，亦非本件
    侵權行為之行為人，從而，原告依國家賠償法第3 條、民法
    第184 條、第193 條、第195 條之法律關係，請求被告給付
    3,075,710 元，及自92年7 月23日起至清償日止，按年息5%
    計算之利息，為無理由，應予駁回。
七、本件事證已臻明確，兩造關於原告是否因系爭路段之坑洞而
    摔倒受傷、原告請求賠償之金額是否適當等情，及其餘主張
    與舉證，核與本件判決結果無影響，爰不再予斟酌，併此敘
    明。
八、結論：原告之訴為無理由，依民事訴訟法第385 條第1 項前
    段、第78條，判決如主文。
中　　華　　民　　國　　94　　年　　6 　　月　　30　　日
                  民事第五庭法　官　秦慧君
正本係照原本作成。
如不服本判決，應於送達後20日內，向本院提出上訴狀並表明上
訴理由，如於本判決宣示後送達前提起上訴者，應於判決送達後
10日內補提上訴理由書（須附繕本）。
中　　華　　民　　國　　94　　年　　6 　　月　　30　　日
                                書記官　馮欽鳳
